臺灣高等法院民事判決　　　　　　　　　 96年度上字第217號
上　訴　人　庚○○（原名朱庚○○）
訴訟代理人　乙○○
上　訴　人　辛○○○
訴訟代理人　壬○○
上　訴　人　甲○○
上　三　人
訴訟代理人　黃宗正律師
被　上訴人　己○○
　　　　　　丁○○
　　　　　　丙○○
　　　　　　　　　　　　號5樓
上　三　人
訴訟代理人　邱永祥律師
上列當事人間請求拆屋還地事件，上訴人對於中華民國96年1月1
9日臺灣板橋地方法院95年度訴字第1721號第一審判決提起上訴
，本院於96年10月9日言詞辯論終結，判決如下：
    主      文
上訴駁回。
第二審訴訟費用由上訴人負擔。
    事實及理由
一、被上訴人主張：坐落臺北縣中和市○○○段頂南勢角小段第
    83之15地號土地（下稱系爭土地）為被上訴人共有。系爭土
    地上興建建物亦即臺北縣中和市○○路○段85巷35號1至3層
    房屋，分別為上訴人庚○○、辛○○○、甲○○所有，占用
    系爭土地之面積分別為53.7平方公尺、53.7平方公尺及49.3
    2平方公尺，上訴人三人所有之建物無權占用系爭土地，已
    妨害被上訴人所有權之行使，爰依民法第767條之規定，請
    求上訴人庚○○、辛○○○、甲○○分別將其所有之前開35
    號1層、2層及3層房屋拆除，將占用土地返還被上訴人。於
    原審聲明：(一)上訴人庚○○應將坐落臺北縣中和市○○○段
    頂南勢角小段第83之15地號土地如附圖所示面積53.7平方公
    尺部分，門牌號碼臺北縣中和市○○路○段85巷35號房屋拆
    除，將該部分土地返還被上訴人。(二)上訴人辛○○○應將坐
    落臺北縣中和市○○○段頂南勢角小段第83之15地號土地如
    附圖所示面積53.7平方公尺部分，門牌號碼臺北縣中和市○
    ○路○段85巷35號之1房屋拆除，並將該部分土地返還被上訴
    人。(三)上訴人甲○○應將坐落臺北縣中和市○○○段頂南勢
    角小段第83之15地號土地如附圖所示面積49.3 2平方公尺部
    分，臺北縣中和市○○路○段85巷35號第3層之房屋拆除，將
    該部分土地返還被上訴人。原審為被上訴人勝訴之判決，上
    訴人不服提起上訴，被上訴人於本院聲明：上訴駁回。
二、上訴人則以：臺北縣中和市○○路○段85巷35號之3層樓建物
    係上訴人庚○○之夫朱振學（已歿）向訴外人戊○○之父張
    竣購買基地後於59年間起造，因朱振學與張竣係同事，雙方
    就基地買賣僅以口頭約定，未立字據。62年間上訴人庚○○
    與張竣就系爭土地係買賣或租賃有爭議，經協議後，由上訴
    人庚○○每月支付700元與張竣，張竣則同意由上訴人庚○
    ○使用系爭土地，是雙方就系爭土地已成立租地建屋之法律
    關係，上訴人並依約定將款項匯入張竣之妻張宗鳳姿在台灣
    土地銀行三重分行之帳戶。63年間上訴人將其中2樓、3樓轉
    賣上訴人辛○○○與甲○○後，上訴人辛○○○發現未取得
    系爭土地之所有權，曾與上訴人庚○○共同出資3萬元給張
    峻，張峻同意上訴人辛○○○、庚○○永久使用系爭土地，
    張峻過世後由其子戊○○繼承系爭土地，戊○○將系爭土地
    轉賣與林世欽，林世欽再轉賣與被上訴人。戊○○、林世欽
    在出賣時均未依法以書面通知上訴人優先承買，依民法第42
    6條之2第3項規定，被上訴人不得以其所有權對抗優先承買
    權人即上訴人。縱認被上訴人得以其所有權對抗上訴人，前
    述租賃關係依民法第425條規定，對於被上訴人亦應繼續存
    在，上訴人自非無權占有等語，資為抗辯。於原審聲明：駁
    回上訴人之訴。於本院聲明：(一)原判決廢棄。(二)被上訴人在
    第一審之訴駁回。
三、經查，系爭土地原為戊○○所有，戊○○於94年10月3日，
    因買賣關係將系爭土地移轉予林世欽。被上訴人復向林世欽
    購買系爭土地，並於95年2月9日辦理所有權移轉登記，被上
    訴人現為系爭土地之共有人，被上訴人己○○、丁○○、丙
    ○○各有系爭土地4分之1、4分之1、2分之1之所有權。而臺
    北縣中和市○○路○段85巷35號乃3層樓水泥鋼筋建物，未經
    辦理保存登記。其中1層、2層有獨立門牌即臺北縣中和市○
    ○路○段85巷35號、臺北縣中和市○○路○段85巷35號之1，1
    層至3層現分別為上訴人朱素精、辛○○○與甲○○三人所
    有及使用，占用系爭土地之面積分別為53.7平方公尺、53.7
    平方公尺及49.32平方公尺等情，為兩造所不爭執，並有系
    爭土地之登記謄本影本3份在卷可稽（見原審卷第5至7頁、
    第98頁），且經原審至現場履勘屬實，並囑託臺北縣中和地
    政事務所派員至現場測量，製有複丈成果圖（即附圖）附卷
    可憑，堪信為真。
四、被上訴人主張其所有之系爭土地為上訴人無權占用，依民法
    第767條之規定，請求上訴人分別拆除系爭1層至3層房屋，
    並返還占用之土地等語。上訴人各以前開情詞置辯。經查：
  (一)按「所有人對於無權占有或侵奪其所有物者，得請求返還之
    ；對於妨害其所有權者，得請求除去之。」民法第767條前
    段及中段定有明文。又以無權占有為原因，請求返還所有物
    之訴，上訴人對被上訴人就其物有所有權存在之事實無爭執
    ，而僅以非無權占有為抗辯者，被上訴人於上訴人無權占有
    之事實，無舉證責任，上訴人應就其取得占有，係有正當權
    源之事實證明之，如不能證明，則應認被上訴人之請求為有
    理由。本件兩造對於被上訴人現為系爭土地之所有權人乙節
    既均不爭執，自應由上訴人對於其等有權占有之事實負舉證
    責任，合先敘明。
  (二)上訴人抗辯系爭3層樓建物係上訴人庚○○之夫朱振學（已
    歿）向訴外人戊○○之父張竣購買基地後於59年間起造，因
    朱振學與張竣係同事，雙方就基地買賣僅以口頭約定，未立
    字據。62年間上訴人庚○○與張竣就系爭土地係買賣或租賃
    有爭議，經協議後，由上訴人庚○○每月支付700元與張竣
    ，張竣則同意由上訴人庚○○使用系爭土地，是雙方就系爭
    土地已成立租地建屋之法律關係。上訴人並依約定將款項匯
    入張竣之妻張宗鳳姿在台灣土地銀行三重分行之帳戶。63年
    間上訴人將其中2樓、3樓轉賣上訴人辛○○○與甲○○後。
    上訴人辛○○○發現未取得系爭土地之所有權，曾與上訴人
    庚○○共同出資3萬元給張峻，張峻同意上訴人辛○○○、
    庚○○永久使用系爭土地，張峻過世後由其子戊○○繼承系
    爭土地，戊○○將系爭土地轉賣與林世欽，林世欽再轉賣與
    被上訴人。戊○○、林世欽在出賣時均未依法以書面通知上
    訴人優先承買，依民法第426條之2第3項規定，被上訴人不
    得以其所有權對抗優先承買權人即上訴人。縱認被上訴人得
    以其所有權對抗上訴人，前述租賃關係依民法第425條規定
    ，對於被上訴人亦應繼續存在，上訴人自非無權占有等語。
    惟查：
  1.上訴人庚○○就其抗辯並未提出任何證據以實其說，其抗辯
    委無可取。
  2.上訴人辛○○○就其抗辯雖提出字條與臺北縣稅捐稽徵處簡
    便行文表影本各1紙為證（見原審卷第77、78頁），然觀諸
    前開字條，其上僅記載系爭土地之地號與張俊、辛○○○之
    姓名，並無何約定內容；前開簡便行文表之內容則係臺北縣
    稅捐稽徵處准許庚○○就中和鄉○○村○○路復興巷35號1
    樓、2樓分開設立稅籍之申請，均無從證明上訴人辛○○○
    上開所述為真，其抗辯，亦無可採。
  3.上訴人甲○○就其抗辯雖提出建物買賣所有權移轉契約書影
    本（見原審卷第79、80頁）。該契約書乃上訴人甲○○於70
    年11月15日向前手張歐德芳購得臺北縣中和市○○路○段85
    巷35號第3層房屋之契約，至多僅能證明買賣房屋之事實，
    無從證明上訴人甲○○有何占用系爭土地之正當權利，其抗
    辯，殊無可取。
  4.上訴人既無法舉證證明其等有何合法占有權源，其等另抗辯
    有民法第426條之2第3項被上訴人不得以其所有權對抗優先
    承買權人即上訴人及有民法第425條規定上述租賃關係對於
    被上訴人應繼續存在，亦屬無據。
  5.綜上，上訴人既均無法舉證證明其等所有之房屋有合法占用
    系爭土地之權源，揆諸上揭說明，被上訴人依民法第767條
    前段、中段之規定，訴請上訴人三人拆屋還地，應屬有據。
五、綜上所述，被上訴人主張上訴人無權占有系爭土地為可採，
    上訴人所辯均無可取。從而，被上訴人本於民法第767條所
    有物返還請求權之法律關係，請求(一)上訴人庚○○應將坐落
    臺北縣中和市○○○段頂南勢角小段第83之15地號土地如附
    圖所示面積53.7平方公尺部分，門牌號碼臺北縣中和市○○
    路○段85巷35號房屋拆除，將該部分土地返還被上訴人。(二)
    上訴人辛○○○應將坐落臺北縣中和市○○○段頂南勢角小
    段第83之15地號土地如附圖所示面積53.7平方公尺部分，門
    牌號碼臺北縣中和市○○路○段85巷35號之1房屋拆除，並將
    該部分土地返還被上訴人。(三)上訴人甲○○應將坐落臺北縣
    中和市○○○段頂南勢角小段第83之15地號土地如附圖所示
    面積49.32平方公尺部分，臺北縣中和市○○路○段85巷35號
    第3層之房屋拆除，將該部分土地返還被上訴人，為有理由
    ，應予准許。是則原審判命上訴人如數給付，於法並無不合
    。上訴意旨指摘原判決不當，求予廢棄改判，為無理由，應
    予駁回。
六、本件事證已臻明確，兩造其餘攻擊防禦方法及未經援用之舉
    證，經審酌核與本件判決結果不生影響，不再一一論述，附
    此敘明。
七、據上論結，本件上訴為無理由，依民事訴訟法第449條第1項
    、第78條、第85條第1項前段，判決如主文。
中　　華　　民　　國　　96　　年　　10　　月　　23　　日
          　　　　　民事第十一庭
                      　審判長法　官   鄭雅萍
　　　　　　　　　　          法　官   蘇芹英
　　　　　　　　　　          法　官   薛中興
正本係照原本作成。
如不服本判決，應於收受送達後20日內向本院提出上訴書狀，其
未表明上訴理由者，應於提出上訴後20日內向本院補提理由書狀
（均須按他造當事人之人數附繕本）上訴時應提出委任律師或具
有律師資格之人之委任狀；委任有律師資格者，另應附具律師資
格證書及釋明委任人與受任人有民事訴訟法第466條之1第1項但
書或第2項（詳附註）所定關係之釋明文書影本。
中　　華　　民　　國　　96　　年　　10　　月　　23　　日
　　　　　　　　　　　　　　　書記官   黃瑞芬
附註：
民事訴訟法第466條之1（第1項、第2項）：
對於第二審判決上訴，上訴人應委任律師為訴訟代理人。但上訴
人或其他法定代理人具有律師資格者，不在此限。
上訴人之配偶、三親等內之血親、二親等內之姻親，或上訴人為
法人、中央或地方機關時，其所屬專任人員具有律師資格並經法
院認為適當者，亦得為第三審訴訟代理人。
